【裁判字號】    98,易,242
【裁判日期】    980428
【裁判案由】    傷害
【裁判全文】
臺灣高雄地方法院刑事判決               98年度易字第242號
公  訴  人  臺灣高雄地方法院檢察署檢察官
被      告  甲○○
            乙○○
上列被告因傷害案件，經檢察官提起公訴（97年度調偵字第444
號），本院判決如下：
    主  文
甲○○犯傷害罪，處拘役肆拾日，如易科罰金，以新台幣壹仟元
折算壹日，緩刑貳年。並應於本判決確定之日起算參拾日內，支
付乙○○新台幣壹萬貳仟元。
乙○○犯傷害罪，處拘役伍拾伍日，如易科罰金，以新台幣壹仟
元折算壹日。
    事  實
一、甲○○、乙○○於民國96年10月12日上午11時許，分別駕駛
    車號9863-PB 號自用小貨車、VL-3268 號自用小貨車，沿高
    雄市○○區○○路由東往西方向行駛，而均行經崇德路、翠
    華路交叉口附近之鐵路平交道處時，乙○○因欲右轉翠華路
    ，乃鳴按喇叭示意於其前方停等紅燈之甲○○避讓，甲○○
    則因前方亦有機車停等紅燈，搖手向乙○○表示無法前行。
    乙○○竟因而心生不滿，萌生傷害甲○○身體之犯意，俟燈
    號轉為綠燈後，即加速超越甲○○車右轉翠華路，將車停放
    路邊並持車上鐵鉤下車欲攔停後方駕車行至之甲○○，甲○
    ○見狀駕車繞過乙○○，又因在經過乙○○時聽見所駕自用
    小貨車後車廂發出巨響，疑遭乙○○所持鐵鉤打中，便於繼
    續沿翠華路往北前行一段路後將車暫停路邊下車查看，詎料
    尾隨而至之乙○○仍不罷休，駕車衝撞甲○○，而甲○○在
    即時跳上路邊人行道閃避得宜幸未受傷後，見乙○○持鐵鉤
    下車欲再繼續對之進行攻擊，亦萌生傷害乙○○身體之犯意
    ，與乙○○發生扭打，乙○○因而受有頭外傷、左額前部撕
    裂傷4 公分、右肘挫傷擦傷、右下頷撕裂傷1 公分之傷害，
    甲○○則受有臉部挫傷0.5x0.5 公分、胸壁挫傷6x2 公分、
    右手大拇指挫傷1.5x1.5 公分、暈眩之傷害。
二、案經甲○○、乙○○分別訴由高雄市政府警察局左營分局移
    送臺灣高雄地方法院檢察署檢察官偵查起訴。
    理  由
一、被告以外之人於審判外之言詞或書面陳述，除法律有規定者
    外，不得作為證據；又被告以外之人於審判外之陳述，雖不
    符刑事訴訟法第159 條之1 至第159 條之4 之規定，而經當
    事人於審判程序同意作為證據，法院審酌該言詞陳述或書面
    陳述作成時之情況，認為適當者，亦得為證據；當事人、代
    理人或辯護人於法院調查證據時，知有第159 條第1 項不得
    為證據之情形，而未於言詞辯論終結前聲明異議者，視為有
    前項之同意。刑事訴訟法第159 條第1 項、第159 條之5 定
    有明文。本判決所引用之各項證據資料，其屬於被告甲○○
    、乙○○以外之人於審判外之言詞、書面陳述者，均據法官
    於調查證據程序逐一提示並告以要旨，檢察官、被告甲○○
    、乙○○均知該等證據為被告以外之人之審判外陳述，均未
    於言詞辯論終結前聲明異議，本院審酌上開證據作成時之情
    況，認為適當，依刑事訴訟法第159 條之5 第1項 、第2 項
    規定，應有證據能力。
二、本案發生經過，已據證人即被告甲○○於警詢、本院審理中
    一致證稱：96年10月12日上午11時許，伊駕駛車號9863-PB
    號自用小貨車沿高雄市○○區○○路由東往西方向行駛，在
    高雄市○○區○○路、翠華路交岔路口附近之鐵路平交道鐵
    軌之前的機車道停等紅燈，當時乙○○駕駛車號VL-3268 號
    自用小貨車停在後方，猛按喇叭催促伊駕駛車輛前行，該路
    口雖然可以紅燈右轉，但因為有機車擋在前面，沒有辦法往
    前，所以將手伸出車窗搖手示意無法前行，號誌轉為綠燈後
    ，伊駕車右轉翠華路往北方向行駛，乙○○立即駕車超越伊
    駕駛之車輛，將車停在翠華路上，在路上拿鐵鉤要將伊車攔
    下加以毆打，伊見狀駕駛車輛閃過乙○○離去，又因在經過
    乙○○時聽見所駕自用小貨車後車廂有發出巨響，就往翠華
    路北行約40至100 公尺後將車暫停路邊再下車查看是否車子
    有損壞，此時乙○○尾隨而至駕車衝撞過來，伊隨即跳上路
    邊人行道閃避，乙○○車子剛好撞到路燈（底座）才停止，
    乙○○車子停穩後，又拿出鐵鉤要打伊，伊才與乙○○發生
    扭打，過程中右手大拇指還被鐵鉤打黑（瘀傷）了，而乙○
    ○亦在拉扯之間受傷等語在卷（參見97年度偵字第3611號卷
    第13至14頁、本院易字卷第19至27頁），及其所提出之手指
    受傷相片在卷以佐（參見本院易字卷第51頁）。參以證人即
    被告乙○○於警詢、本院審理中有關案情之陳述，亦陳稱：
    本件案發之前，伊原駕駛車號VL-3268 號自用小貨車，沿高
    雄市○○區○○路（於第一次警詢時一度誤稱為新庄仔路）
    由東向西行駛，在平交道處遇到紅燈，因為車子剛好停在平
    交道鐵軌上，所以鳴按喇叭請停在前方的甲○○讓開以便右
    轉翠華路，但甲○○沒有讓開，待號誌轉為綠燈後，伊就駕
    車右轉，右轉到翠華路上後，有出示車上鐵鉤，與甲○○發
    生衝突是在翠華路上等語等情（參見97年度偵字第3611號卷
    第1 至1 頁、本院易字卷第28至39頁）；復詳閱被告甲○○
    所拍攝提出，被告乙○○當庭對其真實性亦不加爭執之被告
    乙○○所駕車號VL-3268 號自用小貨車之車停狀況相片內容
    得知，該車係呈由左而右走勢斜向停在路邊，右前車輪緊貼
    人行道邊緣之水泥護墩，右前車頭保險桿脫落，右前車角則
    緊鄰人行道上之路燈水泥底座，足認被告乙○○有駕車失控
    撞上路邊人行道邊緣水泥護墩致右前車頭保險桿脫落之情（
    見本院易字卷第53頁）；而被告乙○○案發時所持鐵鉤經本
    院當庭勘驗結果，該鐵鉤係由直徑約2 公分、長約11公分之
    圓柱形鐵管於中段處焊接直徑約0.5 公分之鐵條所構成，全
    長約82 公 分，鐵條末端折灣成鉤狀之情，有本院審判筆錄
    及當庭拍攝之鐵鉤相片在卷可佐（參見本院易字卷第18頁、
    第41頁、第55頁）。可認證人甲○○前開所述，與卷內其他
    客觀事證相符，可信為真實。而被告乙○○、甲○○因於前
    開時地彼此扭打，致告訴人乙○○因而受有頭外傷、左額前
    部撕裂傷4 公分、右肘挫傷擦傷、右下頷撕裂傷1 公分之傷
    害；告訴人甲○○則受有臉部挫傷0.5x 0.5公分、胸壁挫傷
    6x2 公分、右手大拇指挫傷1.5x1.5 公分、暈眩之傷害之情
    ，亦分別有國軍左營總醫院附設民眾診療服務處診斷證明書
    、國軍左營總醫院98年3 月6 日覆函及所附病歷資料（告訴
    人乙○○部分，見97年度偵字第3611號卷第24頁、本院易字
    卷第23頁）；高雄市立聯合醫院診斷書（告訴人甲○○部分
    ）等件可稽，亦可認定。據國軍左營總醫院前開覆函指出：
    心絞痛主要成因多數肇因於心臟冠狀動脈血管粥狀硬化，據
    病患（乙○○）主訴曾因心肌梗塞在外院接受心導管檢查及
    介入性治療，因此心絞痛發生極大機率是舊疾復發，然而憤
    怒或溫度等外在因素之劇烈變化也有機會使疾病惡化；及上
    開診斷證明書所載告訴人乙○○係於96年10月14日始因心絞
    痛轉加護病房此情，可認告訴人乙○○上開診斷證明書診斷
    欄所載「心絞痛」應與本件被告甲○○所為傷害犯行無關，
    起訴書犯罪事實欄有關告訴人乙○○因而受有「心絞痛」之
    傷害之記載，顯屬贅載，併此敘明。
三、雖被告乙○○始終矢口否認本件犯行，辯稱：都是坐在車上
    被甲○○打，沒有持任何兇器反擊甲○○云云。惟查，細繹
    被告乙○○歷次就本案發生過程所為供述，先是在第一次警
    詢稱：燈號轉為綠燈後，甲○○駕車「先行」右轉翠華路，
    伊「跟」在甲○○後方右轉，此時車頂上所載角鐵、鐵條因
    「轉彎」而傾斜，所以持車上鐵鉤「伸出車窗」要鉤正車頂
    角鐵、鐵條，以防該等物品掉落車下，甲○○見狀就在距離
    崇德路與翠華路路口北方約50公尺處，駕駛車號9863-PB 號
    自用小貨車逼伊停車，先投石頭進入車內砸中伊頭部，又持
    木棍由車窗外衝刺伊頭部，伊趁機打開車門下車要攔住甲○
    ○，又遭甲○○持該木棍橫打過來，此時剛好有計程車經過
    幫忙記下甲○○車號並報案等語（參見97年度偵字第3611號
    卷第5 頁）；第二次警詢即改稱：在崇德路平交道上，甲○
    ○駕車「超越」伊所駕駛VL-3268 號自用小貨車後，接著停
    在前面，造成伊「緊急煞車」，「致使」車頂角鐵物品歪斜
    ，右轉翠華路後，伊便從車窗拿出鐵鉤要鉤正角鐵等物品，
    甲○○以為伊要拿鐵鉤毆打他，才發生本件糾紛等語（見97
    年度偵字第3611號第9 頁）；在本院審理中又改稱：車頂鋼
    筋因為被甲○○超車而歪掉，伊就把車停到翠華路路邊，「
    持鐵鉤下車」整理鋼筋，整理好鋼筋後要把開走時，甲○○
    把車開到前面攔住去路，然後從後車廂拿出木棍、石頭，先
    跑到伊駕駛座旁要丟石頭，伊將駕駛座旁車窗關上，石頭無
    法投進車，就再繞到右前車頭，從車窗丟石頭進入車內，又
    持木棍從右前車窗戳進來，後來伊下車要攔計程車，甲○○
    再持木棍朝伊右手肘打下去等語。對於車頂所載物品因何原
    因歪斜、持鐵鉤加以整理時有無下車、於車內遭甲○○毆打
    後下車所為何事等節，說法前後歧異，真實性已有可疑。再
    經本院就本件案發前後，被告乙○○、甲○○行車路徑及兩
    車相關位置詳加推問，據證人乙○○陳稱：自從在抵達平交
    道前被甲○○超車後，甲○○車就一直開在伊車前面，伊右
    轉翠華路後前行約10公尺後，停下來整理鋼筋，在停車之前
    行進速度時速不會超過10公里，整個下車整理鋼筋過程約2
    分鐘多一點，整理好鋼筋後再駕車繼續前進時，車子開差不
    多4 、5 公尺（當庭測量為470 公分）剛起步就被甲○○攔
    下來等語。並在檢察官以：甲○○車子既然一直開在乙○○
    前方，當乙○○停車下來整理鋼筋時，甲○○要如何攔住乙
    ○○車子之情相質後，一改向來所為，被告甲○○從超越乙
    ○○車在前述平交道停等紅燈後，即一直開在乙○○前方，
    燈號轉綠燈後也是甲○○車先右轉翠華路之說法，稱：甲○
    ○車沒有開很遠，在伊下車整理鋼筋之時，甲○○有繼續行
    進，可是開很慢，差不多是人在走路的速度，當伊停車下來
    整理鋼筋之時，甲○○車在伊左邊車道與伊車差不多平行，
    只超過約半個車頭，在伊整理完東西要將車開走時，甲○○
    突然在前面從快車道切過來等語，顯然係隨案情進展而修改
    說詞以圖自圓其說。且依被告乙○○所述，其係在駕車起步
    後行進約470 公分遠即遭甲○○攔下，則當時被告乙○○應
    可輕易將車煞停，不致發生如前揭卷附車停狀況相片顯示，
    駕車失控右前車輪撞到人行道邊緣護墩才停止之情形。又如
    被告乙○○所述，其在車上因為來不及關上右前車窗，遭被
    告甲○○以木棍、石塊攻擊，致頭部、左額及右下顎多處受
    傷流血，則其在VL-3268 號自用小貨車、所持手機均可正常
    運作，而被告甲○○車又停在其前面10公尺處之情形下（參
    見本院易字卷被告乙○○前開供述），欲前往醫院就醫，大
    可直接以手機撥打119 求助，或者自行駕車離前往醫院，何
    需以下車、攔計程車、由計程車送醫此一迂迴方式為之，而
    直接暴露於被告甲○○之攻擊威脅底下？可見被告乙○○上
    開所述，均與事理顯然違背，顯係事後避重就輕而為虛捏之
    詞，委無足採。
四、又被告甲○○雖主張其行為，係因受到告訴人乙○○攻擊所
    採取的正當防衛行為云云。按刑法第23條之「正當防衛」，
    係以對於現在不法之侵害，而出於防衛自己或他人權利之行
    為為要件，至彼此互毆，又必以一方初無傷人之行為，因排
    除對方不法之侵害而加以還擊，始得以正當防衛論，故侵害
    已過去後之報復行為，與無從分別何方為不法侵害之互毆行
    為，均不得主張防衛權，最高法院30上字第1040號判例要旨
    可參。查事發當日被告甲○○確實有與告訴人乙○○相互拉
    扯、扭打等情，業經認定如前，揆諸上開見解，被告甲○○
    自不得主張其行為屬正當防衛。此外，復有被告甲○○提出
    之現場示意圖、事後拍攝之現場路況相片共7 張（參見97年
    度調偵字第18頁正反面、本院易字卷第50至54頁），高雄市
    政府警察局指揮中心受理110 報案紀錄單3 張、電話客戶基
    本資料3 份（見前揭調偵卷第9至11 頁、第20至22頁）等件
    在卷可參，本件事證明確，被告甲○○、乙○○傷害犯行，
    均可以認定，應依法論罪科刑。
五、故核被告甲○○、乙○○所為，均係犯刑法第277 條第1 項
    之傷害罪。本院審酌被告二人均已成年，應知在現代民主法
    治社會中，對於任何糾紛之解決，應本諸理性、和平之手段
    與態度為之，竟僅因細故爭執，率而使用暴力之方式以對，
    破壞社會安寧秩序，並致使告訴人乙○○、甲○○分別受有
    前揭傷害，行為實不足取。及被告乙○○矢口否認犯行，被
    告甲○○則坦承大部分犯行之犯後態度；被告乙○○應對本
    件傷害案件之發生負較大責任；告訴人乙○○所受傷勢相對
    於告訴人甲○○所受傷勢較為嚴重等一切情狀，分別量處如
    主文所示之刑，並均諭知易罰金之折算標準，以資懲儆。又
    被告甲○○於本案之前未有任何犯罪科刑紀錄，有臺灣高等
    法院被告前案紀錄表可稽，本案係因遭被告乙○○一再挑釁
    ，一時衝動而觸犯本件犯行，歷經本件偵審程序，信當知所
    警惕，而無再犯之虞，本院認為對其前揭宣告之刑以暫不執
    行為適當，併依刑法第74條第1 項第1 款規定，宣告緩刑2
    年，另為兼顧告訴人乙○○之利益，並依刑法第74條第2 項
    第3 款規定命被告甲○○應於本判決確定之日起算30日內，
    給付告訴人乙○○新台幣1 萬2 千元，以啟自新，並觀後效
    。
六、據上論斷，應依刑事訴訟法第299 條第1 項前段，刑法第27
    7 條第1 項、第41條第1 項、第74條第1 項第1 款、第2 項
    第3款，刑法施行法第1 條之1 ，判決如主文。
本案經檢察官杜妍慧到庭執行職務。
中    華    民    國    98    年    4     月    28    日
                  刑事第十六庭  法  官  陳思睿
以上正本證明與原本無異。
如不服本判決應於收受判決後10日內向本院提出上訴書狀，並應
敘述具體理由。其未敘述上訴理由者，應於上訴期間屆滿後20日
內向本院補提理由書(均須按他造當事人之人數附繕本)「切勿逕
送上級法院」。
中    華    民    國    98    年    4     月    28    日
                                書記官  何慧娟
附錄本案論罪科刑法條：
中華民國刑法第277條
傷害人之身體或健康者，處3 年以下有期徒刑、拘役或1 千元以
下罰金。
犯前項之罪因而致人於死者，處無期徒刑或7 年以上有期徒刑；
致重傷者，處3 年以上10年以下有期徒刑。


司法院資訊處製作；財團法人民間司法改革基金會備份。
